【裁判字號】    89,聲再,496
【裁判日期】    890725
【裁判案由】    聲請再審
【裁判全文】
臺灣高等法院刑事裁定                            八十九年度聲再字第四九六號
    再審聲請人
    即受判決人  甲○○
右聲請人因詐欺案件，對於本院中華民國八十九年七月二十五日第二審確定判決（八
十八年度上易字第四七八一號）聲請再審，本院裁定如左：
    主  文
再審之聲請駁回。
    理  由
一、聲請再審意旨略以：原確定判決認定再審聲請人前因其所任職之奇祥企業有限公
    司（以下簡稱奇祥公司，負責人吳進業）積欠告訴人汪添進貨款及借款，於民國
    （下同）八十四年七月十一日，提供其所有坐落臺北縣中和市○○段六三二、六
    五０地號土地之應有部分及其上建物即門牌號碼臺北縣中和市○○路三０六號七
    樓之一房屋予汪添進作為擔保，設定第二順位本金最高限額抵押權新台幣（下同
    ）一百萬元，同時奇祥公司並將該公司所有坐落於臺北縣三重市○○路○段六０
    九巷六號九樓之四、九樓之五及九樓之十一之房地、同巷二號地下三樓（應有部
    分四六一分之一，作停車位使用）提供予汪添進作為擔保，設定本金最高限額抵
    押權（設定金額如附表所示）。其後再審聲請人擔任負責人之德友企業有限公司
    （以下簡稱德友公司）取得如附表編號一、二所示房地之所有權，欲除去前開扺
    押權負擔，再審聲請人竟意圖得財產上不法之利益，於八十五年十二月三十日，
    在臺北縣樹林鎮○○街二六五巷五號，佯稱願給付汪添進現金一千萬元，另提供
    台東土地二千五百坪設定抵押權為由，要求汪添進塗銷如附表所示不動產之抵押
    權，並簽發發票日八十五年十二月三十日，到期日八十六年六月三十日，票面金
    額二千五百萬元之本票乙紙，及載有「茲向汪添進先生借款二千五百萬元正提供
    台東建地２５００坪擔保，供汪添進設定抵押第一順位，恐空口無憑，特立此據
    ，立據人甲○○」之字據，以取信汪添進，使汪添進陷於錯誤，於八十六年一月
    十六日持前揭土地他項證明書等相關證件向地政機關塗銷前揭房地之抵押權登記
    。詎再審聲請人於塗銷登記後，即將如附表編號一、二、五所示不動產出售得款
    。嗣經汪添進催討，前開原有擔保之債權均無法受償，始知受騙，因認再審聲請
    人犯有詐欺得利罪云云，與事實不符。實則告訴人汪添進同意塗銷抵押權之原因
    ，係因其所經營之元治、元進公司代再審聲請人經營之慧豐公司押匯，已墊付不
    少金額，恐慧豐公司財務狀況不佳受累，且奇祥公司原來提供設定抵押權之不動
    產（即三重市之房地）遭債權銀行台灣中小企業銀行查封，雖尚未拍賣，但告訴
    人已對慧豐公司失去信心，因而於八十五年四、五月間一再要求慧豐公司應以自
    己名義辦理押匯。再審聲請人乃於八十五年五月十六日向台北區中小企業銀行申
    請開發信用狀之程序，並經核准二千萬元之額度在案。然因押匯需向銀行設定第
    一順位之押匯擔保，奇祥公司負責人吳進業即於八十五年十月間先將奇祥公司名
    下所有三重市房屋、土地二棟過戶予德友公司，再於八十五年十二月七日由再審
    聲請人持所有權狀向台北區中小企業行申請一千萬元貸款（設定一千四百萬元最
    高限額抵押權），用以償還原來第一順位台灣區中小企業銀行約一千萬元之抵押
    貸款。該筆貸款於八十五年十二月卅一日經核准，撥入德友公司帳戶，惟因第二
    順位抵押權（告訴人部分）尚未塗銷，台北區中小企業銀行乃將該筆貸款保留。
    至八十六年元月十七日告訴人塗銷第二順位抵押權後，台北區中小企銀始辦理轉
    貸事宜。詎告訴人卻無故反悔，不願再繼續墊款，致慧豐公司無力支付廠商貨款
    ，並於八十六年一月卅一日發生退票，台北區中小企業銀行乃於同年二月十三日
    將上開已核貸之款項以自動轉帳方式收回，並於八十六年三月七日塗銷原設定之
    抵押權。是以告訴人塗銷抵押權之原因，係因奇祥公司原向台灣中小企銀貸款，
    嗣退票後信用不良無法辦理出口押匯，乃將不動產過戶予德友公司，再由德友公
    司轉向台北區中小企銀辦理貸款及押匯，絕非告訴人所指為償還一千萬元及有土
    地供抵押而塗銷等，乃原確定判決不僅未審酌上開奇祥公司辦理押匯之經過，更
    未審酌德友公司接續奇祥公司辦理押匯之事實，暨有利於再審聲請人之證人劉根
    永證詞，逕謂再審聲請人於塗銷抵押權後，並未以該房地辦理貸款云云，亦未向
    台北區中小企業銀行（現改為台北國際商業銀行）調閱德友公司借貸資料，遽而
    認再審聲請人有詐欺犯行，顯有重要證據漏未審酌之違法，以為再審理由。又再
    審聲請人究竟積欠告訴人汪添進多少款項，且為借款或貨款，告訴人每次所述，
    均不相同，另關於再審聲請人施詐之時間，前開抵押權設立之原因，塗銷抵押權
    之原因，二千五百萬元本票及字據因何簽立以及吳進業究否有簽立提供台東土地
    二千五百坪作為擔保之字據，前後均不一其詞，是原確定判決未查明告訴人與再
    審聲請人間實際債權多少，或是否有債權債務關係存在，係就足生影響於判決結
    果之重要證據，漏未審酌，自有再審理由。事實上，慧豐公司並未積欠告訴人一
    千萬元或二千五百萬元甚至四、五千萬元，再審聲請人亦非因慧豐公司積欠告訴
    人欠款而簽發前開本票及字據。告訴人係自八十四年八月間起至八十五年十二月
    間止，以元治、元進公司名義與慧豐公司合作押匯及代墊款關係，雙方生有帳目
    往來，當時告訴人係以其未收之紗款加上代墊款後，再由慧豐公司原可取得之押
    匯款，相互計算後每月計算其差額再相互找補。觀之計算表之項目列有「退稅」
    款，即足證明慧豐公司出口係由元治、元進公司代辦押匯之事實。至慧豐公司簽
    發交付告訴人之支票，係用為支付紗款、代墊款等，惟均未軋入銀行兌現，而係
    由押匯款扣抵後返還予慧豐公司。慧豐公司實際積欠告訴人之金額，依八十五年
    十二月底結算，若扣除被告公司已出貨至國外，當時尚取得之押匯款部份（八十
    六年元月、二月、三月之押匯款），僅欠約七、八百萬元。惟就此部分原確定判
    決未加調查，亦未曾命告訴人提出其對慧豐公司於八十五年十二月後取得多少押
    匯款，結算後尚有若干債權之計算表以供對帳，率予認定再審聲請人欺騙告訴人
    塗銷抵押權云云，尚嫌欠洽。再審聲請人之所以簽立本票及字據，係因告訴人於
    八十五年四、五月間起，認為其押匯金額大，風險過高，乃一再要求將押匯事宜
    由元治、元進公司轉由德友公司辦理，惟因由德友公司辦理押匯事宜，德友公司
    名下不動產需由押匯銀行設定第一順位之押匯擔保，始可為之，告訴人乃同意塗
    銷由奇祥公司提供之不動產抵押。嗣告訴人於八十五年底表示將來如要繼續配合
    供紗、墊款，須由再審聲請人及吳進業分別簽立二千五百萬元之本票二紙，及表
    示提供台東二千五百坪土地供抵押之字據二紙，再審聲請人吳進業明知並無上開
    情事，本不願簽立，但告訴人卻稱如不肯簽立，顯然無誠意繼續合作，且保證簽
    立後不會妄加動用。再審聲請人為免資金中斷，即須與元治公司合作，慧豐公司
    方能繼續營運，無奈之餘，祇得簽立該本票及字據，絕非再審聲請人騙取告訴人
    同意塗銷抵押權所用之手段。況吳進業及再審聲請人所簽發之本票號碼分別為Ｃ
    Ｈ－五二０四八八號及ＣＨ－五二０四九一，二者相三號，且該本票二張，發票
    日均為八十五年十二月三十日，到期日均為八十六年六月三十日，又關於本票發
    票人部分，該二紙均寫下身分證字號，本票背面記載之格式亦完全相同，另字據
    之內容、用字及段落亦均一致，足見上開本票係由告訴人一方提供，且文字係告
    訴人口述，命再審聲請人及吳進業填載，何能謂係再審聲請人施以詐術。再者，
    吳進業簽發之票面金額為二千五百元，再審聲請人簽發之票面金額為二千五百萬
    元，足見系爭本票之票面金額顯有瑕疵。乃原確定判決就系爭本票形式上有上述
    瑕疵均未斟酌，係對於攸關本案判決結果之重要證據漏未審酌，自得援為再審理
    由，為此依刑事訴訟法第四百二十一條及同法第四百二十條第一項第六款之規定
    聲請再審云云。
二、按有罪之判決確定後，為受判決人之利益聲請再審，必其聲請之理由合於刑事訴
    訟法第四百二十條第一項所定情形之一及第四百二十一條有足以影響於判決之重
    要證據漏未審酌者，始准許之。又同法第四百二十條第一項第六款發現確實之新
    證據，係指該證據當時已經存在，為法院及當事人所不及知，事後始經發現且必
  可認為確實足以動搖原確定判決而為受判決人有利之判決而言（最高法院四十七
    年臺抗字第一一號裁定、三十三年抗字第七十號、四十年臺抗字第二號判例參
    照）。
三、經查：原確定判決認定再審聲請人犯有詐欺罪，已於理由欄敘及：「（一）被告
    於原審供稱，伊尚欠告訴人汪添進八百多萬元（見原審八十八年二月九日訊問筆
    錄）。而依被告所辯，告訴人於八十五年十二月三十日猶要伊簽發二千五百萬元
    本票以供擔保云云，告訴人手上持有被告背書之六紙面額分別為一千零九十八萬
    三千三百八十元、一千三百零七萬六千八百八十七元、二千零三十三萬八千八百
    四十八元、一千零九十六萬一千七百六十六元、六百九十一萬八千六百元、二千
    萬元支票（見告訴人於原審八十八年二月九日所提出之六紙支票影本）。告訴人
    豈會無故將被告所有如附表編號五所示房地，被告任負責人之德友公司所有如附
    表編號一、二所示房地上之抵押權予以塗銷，而放棄其債權擔保之理。告訴人指
    訴係因被告對之詐稱，要將如附表所示房地出售得款後，以供清償云云，並有卷
    附二千五百萬元本票、土地及建築改良物登記簿謄本影本可資佐證，其指訴自屬
    有據。被告於原審辯稱：是告訴人投資伊公司，和告訴人之妻對帳結果，應該尚
    欠八百多萬元，並無臺東建地之事，字據是伊寫的，是為取得告訴人信任才簽的
    ，何時、何以叫伊寫，伊已忘了；一千多萬元之支票是貨款、二千五百萬元本票
    係保證的；因吳進業（即奇祥公司負責人）欠伊錢，房子是伊出面處理，三重房
    子伊賣二間，是德友公司的錢，伊交給德友公司，奇祥公司過戶給德友公司。伊
    是德友公司負責人，於八十五年伊自吳進業處頂讓而來，所以吳進業要告訴人塗
    銷前開房地抵押權云云。而證人吳進業於本院調查時雖證稱：「奇祥公司當時週
    轉不靈，要向汪添進借錢，當時他說你們再組另一家公司慧豐公司，而慧豐公司
    由我負責接單，甲○○是負責人，汪添進是押匯的」（見本院八十九年一月十七
    日訊問筆錄）云云。證人即吳進業之妻吳碧燕亦證稱：有向告訴人借錢，提供土
    地給告訴人設定扺押，但伊都未參與；塗銷扺押權之事，應是甲○○、吳進業與
    汪添進接洽的，伊也不知道等語（見本院八十九年一月十七日訊問筆錄），僅能
    證明告訴人與吳進業亦有債權債務關係。至於被告雖又辯稱：告訴人之所以塗銷
    前開抵押權，係吳進業協議以坐落臺北縣新莊市○○路五九巷四六號三樓房屋所
    有權移轉予告訴人之對待給付而生云云。惟為告訴人所堅決否認，參以奇祥公司
    吳進業與告訴人有債務糾紛，並簽發本票一張予告訴人，奇祥公司將其新莊市房
    屋過戶予告訴人，尚難認與本件塗銷前開抵押權之對待給付，不能以此即認被告
    未施用詐術，被告此部分辯解，亦非可採。況被告於原審八十八年八月二十四日
    審理時供稱前揭載有「茲向汪添進先生借款二千五百萬元正提供台東建地２５０
    ０坪擔保，供汪添進設定抵押第一順位，恐空口無憑，特立此據、立據人甲○○
    」之字據，係於八十五年十二月三十日與到期日八十六年六月三十日，面額二千
    五百萬元之本票乙紙同時在告訴人汪添進公司簽發等語，則被告於原審八十八年
    一月二十六日訊問時辯稱：因要承接公司，是告訴人要伊寫的，不然說跟伊（指
    告訴人）做生意沒誠意云云。（見原審卷第十七頁），即非可採。告訴人指訴，
    前揭字據係被告簽發本票那天立據，被告至其公司稱另有土地可供抵押，惟須先
    塗銷本案房地抵押權等情（見原審八十八年一月二十六日訊問筆錄），亦屬有據
    。至於告訴人雖承認被告所簽發之本票係其所提供，惟堅決指陳係被告主動要求
    塗銷上開抵押權，告訴人提供空白本票予被告簽發，惟既係被告詐使告訴人塗銷
    上開抵押權，尚難以此即認被告未對告訴人施用詐術。（二）被告於原審就如附
    表編號一、二所示之房屋係委託湯臣（仲介公司）處理，三重房地賣二間，是德
    友公司的錢，交給德友公司，德友公司負責人本來是吳進業，被告於八十五年任
    德友公司負責人，伊原是奇祥公司員工，該公司負責人係吳進業之妻林碧燕，被
    告後來承接奇祥公司業務，自行成立德友公司；三重房地最早是奇祥公司所有，
    吳進業將之設定抵押予告訴人，三重房地賣的錢並未還給告訴人，三重房地是吳
    進業同意轉讓將房子過戶到德友公司，是八十五年同意過戶，賣房子之錢等於是
    欠被告，房子賣了一千多萬元，德友公司名下房地出賣後入德友公司帳號，因老
    闆吳進業欠被告四百萬元等情，供述明甚（見原審八十八年一月二十六日、同年
    二月二日訊問筆錄），則如附表編號一、二所示德友公司名下房地，既因吳進業
    欠被告款項而將房地所有權移轉登記予德友公司名下用以抵債，則被告對該房地
    是否塗銷抵押權，利害關係遠較奇祥公司吳進業為鉅，豈有僅由吳進業與告訴人
    汪添進洽談塗銷抵押權，而被告置之事外之理。（三）關於德友公司有無要以如
    附表編號一、二所示房地向銀行貸款一節，據證人即原任職臺北區中小企業銀行
    （現改為臺北國際商業銀行）之劉根永於本院調查時證稱：『八十五年十二月三
    十一日銀行撥款入存摺，但被告未塗銷抵押權，發現債信不佳，銀行再把錢沖銷
    。有借到一千萬元，存摺由銀行保管』，『若全部移轉則要塗銷。至八十六年一
    月底，德友公司營業不理想，才未代還省企銀（借款）。』（見本院八十九年六
    月十六日訊問筆錄）。並有該銀行開發信用狀約定書、質押權利設定書、保證書
    、授權約定書影本在卷可稽。惟被告於塗銷抵押權後，並未以該房地辦理貸款，
    用以償還告訴人，竟將房地出售，自係對告訴人施用詐術，使其陷於錯誤而塗銷
    抵押權。（四）參之被告任負責人之德友公司所有或被告所有如附表編號一、二
    、五號所示房地，分別於八十六年三月十四日、三月二十七日出售予他人，有前
    揭房地謄本影本在卷可憑，被告於原審亦承認出售前開房地之事實（見原審卷第
    十七、十八頁）。告訴人在八十六年一月十六日塗銷如附表所示房地抵押權後，
    被告隨即將如附表編號一、二、五房地出售得款，其要告訴人塗銷上開房地之抵
    押權後，以便出售，被告有得財產上不法利益之意圖甚明。綜上所述，被告前開
    辯解，顯屬卸責之詞，不足採信。本件事證明確，被告犯行洵堪認定。因本件事
    證已明，被告聲請調閱告訴人之刑案資料作業個別查詢表（即前科表）；向原臺
    北區中小企業銀行（現改為臺北國際商業銀行）迴龍分行調取八十四年八月以後
    至八十六年五月止，元進公司、元治公司帳戶之押匯資料，向中國信託商業銀行
    三重分行調取上開期間元治公司帳戶之押匯資料，本院認已無必要，附此敘明。
    」等語，詳為說明其所憑之證據及認定之理由，並就再審聲請人所辯如何為不可
    採，予以一一指駁。雖再審聲請人以上開事由聲請再審，惟查法院對於證據之憑
    信力，依法得以自由心證而為判斷，不容就已審酌不採之證據作為再審理由。本
    件再審聲請人所提出之上開證據，即奇祥公司辦理押匯之經過、德友公司接續奇
    祥公司辦理押匯及借貸資料，暨證人劉根永之證詞等，為當事人所已知的事實，
    且於判決前業經聲請人提出，並為原法院所捨棄不採，即難謂係前開條款所謂發
    現之新證據，尚難執為再審原因。至再審聲請人主張伊及吳進業簽發之本票號碼
    分別為ＣＨ－五二０四八八號及ＣＨ－五二０四九一號，二者相三號，且該本票
    二張，發票日均為八十五年十二月三十日，到期日均為八十六年六月三十日，關
    於本票發票人部分，該二紙均寫下身分證字號，本票背面記載之格式亦完全相同
    ，另字據之內容、用字及段落亦均一致，足認係由告訴人一方提供，且文字亦係
    告訴人口述，命再審聲請人及吳進業填載等情，即令非虛，亦與再審聲請人是否
    施以詐術無直接關連，尚不足以推翻原確定判決所認定之事實。再原確定判決認
    定告訴人與再審聲請人間既有債權債務關係存在，再審聲請人以上開欺罔方法，
    使告訴人原有擔保之上開債權無法獲償，即足構成詐欺得利犯行，雖告訴人迭次
    所供債權之金額不一，亦不足以推定其供述全然不足採信，是該實際債權為何，
    即使未經查明，亦不足以推翻原確定判決，自不得據為再審之原因。至吳進業簽
    發之支票面額固載為二千五百元，但顯係二千五百萬元之誤載，該部分瑕疵，仍
    非得引為再審理由。綜上所述，聲請人聲請本件再審，為無理由，應予駁回。
據上論斷，應依刑事訴訟法第四百三十四條第一項，裁定如主文。
中      華      民      國   八 十 九   年     十 二    月     三 十    日
                              台灣高等法院刑事第六庭
                                  審判長法  官  陳  春  秋
                                        法  官  黃  賽  月
                                        法  官  高  明  哲
右正本證明與原本無異。
不得抗告。
                                      書 記 官  李  垂  福
中      華      民      國     九十     年      一      月      三      日
附表：
編 號  建物門牌號碼          他項權利證明書文號   所有權變動情形
                                   及
                             設定本金最高限額抵
                             押權數額（新台幣）
一、臺北縣三重市○○路○段    八四北重他字
    六０九巷六號九樓之四      第一○四五三號      奇祥公司所有，嗣於八十五
                              九百萬元            年十一月八日移轉所有權登
                                                  記予德友公司
二、同右號九樓之五            八四北重他字        情形同右
                              第一○○四五四號
                              八百萬元
三、同右號九樓之十一     八四北重他字        奇祥公司所有，未出售
                              第一○四五五號
                              九百萬元
四、同右巷二號地下三層        八四北重他字        同右（係編號一之共同擔保
    （應有部分四六一分之      第一○四五三號      ）
    一，作停車位使用）        九百萬元
五、臺北縣中和市○○路三０    八四北中字          甲○○所有
    六號七樓之一              第一一五一四號
                              一百萬元


司法院資訊處製作；財團法人民間司法改革基金會備份。
